臺灣高等法院臺中分院民事判決
                                      109年度上字第281號
上  訴  人  黃陳來春（即黃木蓮之承受訴訟人）

            黃富生（即黃木蓮之承受訴訟人）

共      同                                              訴訟代理人  林世祿律師
被  上訴人  祭祀公業法人彰化縣江東興（原名：祭祀公業江東
            興)

法定代理人  江坤龍  
訴訟代理人  黃呈利律師
上列當事人間請求拆屋還地等事件，上訴人對於中華民國109年4
月22日臺灣彰化地方法院108年度重訴字第174號第一審判決提起
上訴，被上訴人並為訴之減縮，本院於110年9月28日言詞辯論終
結，判決如下：
    主  文
一、上訴駁回。
二、原判決主文第2項應更正為：上訴人應於繼承黃木蓮遺產範
    圍內，連帶給付被上訴人新臺幣18,340元，及自民國109年1
    月1日起，至清償日止，按週年利率百分之5計算之利息，並
    應自民國109年5月20日起，至返還原判決主文第一項所示土
    地之日止，按日各給付被上訴人新臺幣65.5元。
三、第二審訴訟費用由上訴人負擔。
    事實及理由
甲、程序方面：
壹、原審被告黃木蓮於聲明上訴後死亡，黃木蓮之繼承人雖有上
    訴人與訴外人黃○○等4人。惟黃○○等4人已向法院依法聲明拋
    棄繼承，並經法院准予備查，有除戶謄本、戶籍謄本、通知
    在卷可憑（參本院卷61至71頁、133頁）。故上訴人向本院
    具狀聲明承受訴訟（參本院卷131頁），核無不合，應予准
    許。
貳、被上訴人原請求判命如原判決主文第2項所示部分，已於本
    院減縮聲明為：如主文第2項所示更正部分（參本院卷455頁
    ），核無不合，應予准許。
乙、實體方面：
壹、被上訴人主張：被上訴人為彰化縣○○市○○段000地號土地之
    所有權人。該土地遭上訴人之被繼承人黃木蓮無權占用，並
    搭建鐵皮建物、圍牆，堆置雜物。於黃木蓮死亡後，由上訴
    人繼續無權占用，並繼承取得上開建物、圍牆及雜物之事實
    上處分權及所有權。爰依民法第767條第1項、第179條規定
    ，請求判命：㈠上訴人應將坐落彰化縣○○市○○段000地號如原
    判決附圖所示編號A部分面積274.89平方公尺土地上之鐵皮
    建物拆除，將原判決附圖所示a-b連線長度4.5公尺及c-d連
    線長度8.8公尺之鐵皮圍牆拆除、將原判決附圖所示編號B部
    分面積581.71平方公尺土地上之雜物除去，並將上開土地返
    還被上訴人。㈡上訴人應於繼承黃木蓮遺產範圍內，連帶給
    付被上訴人18,340元，及自109年1月1日起，至清償日止，
    按週年利率百分之5計算之利息，並應自109年5月20日起，
    至返還原判決主文第一項所示土地之日止，按日各給付被上
    訴人65.5元。㈢宣告假執行（未繫屬本院部分，不予贅述）
    。
貳、上訴人辯以：兩造（黃木蓮與被上訴人之前管理人江○○）就
    上開土地，已於83年8月1日成立不定期租賃契約，上訴人並
    非無權占有上開土地。又被上訴人在向黃木蓮收租數十年後
    ，始提起本件訴訟，顯有違誠信原則，有權利失效原則之適
    用。且本件相當於租金之不當得利之計算基準，應以原耕地
    三七五租約之租金為準。
參、原審為被上訴人勝訴之判決後，上訴人不服，上訴求為判決
    ：㈠原判決不利於上訴人部分廢棄。㈡上開廢棄部分，被上訴
    人在第一審之訴及假執行之聲請均駁回。被上訴人則聲明：
    上訴駁回（並就不當得利部分，減縮聲明如主文第2項所示
    更正部分）。
肆、兩造不爭執事項（參本院卷301、302頁）：
一、上開土地為特定農業區之農牧用地，屬被上訴人所有。
二、被上訴人於98年4月20日，與黃○○就上開土地、286地號土地
    訂立私有耕地租約，約定租賃期間自98年1月1日起，至103
    年12月31日止，租率依正產物收獲總量千分之375為最高額
    ，其原低於千分之375者，從其原有之規定計算。
三、黃木蓮於80年2月20日，與其兄弟即訴外人江○、黃○○、黃○○
    訂立如原審卷139至143頁所示之協議書。
四、上開土地於87年2月26日前，即由黃木蓮經營「連萬回收場
    」從事資源回收使用。
五、上開土地上如原判決附圖所示編號A部分土地（面積274.89
    平方公尺）上之鐵皮建物、原判決附圖所示a-b連線（長度4
    .5公尺）及c-d連線（長度8.8公尺）之鐵皮圍牆均是黃木蓮
    所興建或搭建。
六、上開土地上如原判決附圖編號B部分土地（面積581.71平方
    公尺）上之雜物，均為黃木蓮所有。
七、黃木蓮於109年5月20日死亡，繼承人為上訴人（其餘繼承人
    均已依法拋棄繼承）。
八、黃○○於108年3月26日，有以存證信函通知被上訴人於10日內
    ，收取上開土地及286地號土地107年度上、下2期之租金，
    逾期將依法提存。被上訴人已於同年4月1日，收到該存證信
    函。
九、黃○○於108年5月9日、109年1月16日，以被上訴人遲延受領1
    07年上下2期、108年上下2期租金各48,600元為由，分別向
    法院提存所辦理清償提存。
十、上開土地103、104年之申報地價為每平方公尺960元；105 
    年至108年則為每平方公尺1,120元。
十一、上開土地臨彰化縣○○市○○路1段，交通往來頻繁，附近多
      為住家。
伍、本院得心證之理由：
一、被上訴人主張：伊為上開土地之所有權人，上訴人有繼續占
    用系爭土地。且在原判決附圖所示編號A、B、C部分之土地
    上，上訴人之被繼承人黃木蓮有興建、搭建鐵皮建物、圍牆
    ，堆置雜物，並作為回收場使用之事實，業據被上訴人提出
    土地登記第一類謄本、現場照片（參原審卷19、23、25、27
    頁），上訴人提出空照圖（參本院卷291至295頁）為證。復
    經原審至現場勘驗，並囑託彰化縣員林地政事務所繪製複丈
    成果圖，有勘驗測量筆錄、空照圖、土地複丈成果圖附於原
    審卷第53、54、59-63頁可參，且為上訴人所不爭執，此部
    分自堪信為真實。
二、上訴人應係無權占有上開土地：
　㈠被上訴人主張：上訴人係無權占有上開土地之事實，為上訴
    人所否認，辯稱：被上訴人（由前任管理人江○○代理）與黃
    木蓮（上訴人之被繼承人）已於83年8月1日，成立不定期租
    賃關係，上訴人非無權占有上開土地。按所有人對於無權占
    有或侵奪其所有物者，得請求返還之。對於妨害其所有權者
    ，得請求除去之。有妨害其所有權之虞者，得請求防止之，
    民法第767條第1項定有明文。被上訴人以無權占有為原因，
    提起返還所有物之訴，上訴人爭執兩造間存有契約關係，非
    無權占有為抗辯，應由上訴人就其占有權源之存在，負舉證
    責任（參最高法院110年度台上字第265號民事判決）。
  ㈡上訴人主張：江○○於83年5月，擔任被上訴人之管理人後，先
    將上開土地耕地三七五租約之承租人，由黃○○變更為黃木蓮
    。江○○與黃木蓮再於同年8月1日，將耕地三七五租約，變更
    為一般不定期租約之事實，為被上訴人所否認。
　  ⒈按當事人互相表示意思一致者，無論其為明示或默示，契
      約即為成立，固為民法第153條所明定。惟所謂默示之意
      思表示，係指依表意人之舉動或其他情事，足以間接推知
      其效果意思而言。且默示之意思表示，仍須雙方當事人意
      思表示一致（參最高法院110年度台上字第445號民事判決
      ）。按租賃，乃特定當事人間所締結之債權契約，對於契
      約必要之點，即租金與標的物之意思表示必須一致，否則
      其契約即難謂已成立（參最高法院93年度台上字第712號
      民事判決）。且租金及租賃標的物，乃屬租賃契約成立必
      要之點，被上訴人既否認兩造有租賃關係存在，上訴人自
      應就此負舉證責任（參最高法院106年度台上字第1688號
      民事判決）。
　　⒉上開土地為特定農業區之農牧用地，被上訴人前將上開土
      地、286地號土地出租予黃○○，並訂立三七五耕地租約，
      且經多次續約登記。被上訴人與黃○○最近1次續約登記係
      於98年4月20日，約定租賃期間自98年1月1日起，至103年
      12月31日止，已為兩造所不爭執，並有被上訴人提出之彰
      化縣員林鎮私有耕地租約書及前揭土地登記第一類謄本附
      於原審卷19、21頁可參。依上開土地登記第一類謄本及私
      有耕地租約書所載，上開土地之土地登記謄本上土地標示
      部仍有三七五租約之註記，且租約自74年1月1日起，只有
      續約登記，承租人均為黃○○，並未曾有變更或終止登記等
      情，亦有彰化縣員林市公所109年12月7日員市民字第1090
      039714號函所附私有耕地租約書、三七五耕地租約登記簿
      附於本院卷267至273頁可參。堪認上訴人辯稱：上開土地
      之原耕地三七五租約之承租人已於「83年5月」，由黃○○
      變更為黃木蓮一節，不僅與耕地三七五減租條例第6條第1
      項所定之要式行為（書面加登記）不符，亦核與上開登記
      之事證所示不合。又上開土地上之上開耕地三七五租約登
      記（出租人為被上訴人、承租人為黃○○），係自74年1月1
      日起，經多次續約，最近1次之續約係於98年1月1日等情
      ，亦核與上訴人辯稱：江○○與黃木蓮於「83年8月1日」，
      已將上開土地之原耕地三七五租約，變更為一般不定期租
      約一節，不相符合。況被上訴人與黃○○就上開土地所訂之
      上開耕地三七五租約部分，已因黃○○將上開土地，轉交由
      黃木蓮使用，屬不自任耕作。故被上訴人已另依耕地三七
      五減租條例第16條第1、2項等規定，訴請黃○○遷讓返還上
      開土地，業經臺灣彰化地方法院以109年度訴字第107號民
      事判決判命黃○○，應將上開土地返還被上訴人（黃○○不服
      ，上訴由本院另以110年度上字第328號審理中）等情，有
      該民事判決附於本院卷425-432頁可參。
　  ⒊上訴人辯稱：由被上訴人所提出上開土地之土地使用租金
      繳納單，可證被上訴人有向黃木蓮長期收取租金，故兩造
      已（默示）成立一般不定期租賃契約之事實，已為被上訴
      人所否認。依上開土地使用租金繳納單所載，自83年8月
      起，至106年8月止之上開土地之納租人姓名欄，大多數記
      載為黃○○（參本院卷151-197頁），次多數記載為黃○○、
      黃木蓮代（參本院卷199-221頁），另有記載為黃木蓮代
      （參本院卷201、207、209、213、219頁），僅有少數記
      載為黃木蓮（參本院卷207、219、223、225頁），自尚難
      徒憑此情，即率認上訴人上開所辯為可取。
    ⒋證人即江○○之子江○○於本院結稱：「...這兩筆土地以前一
      直都是黃○○、黃木蓮他們兄弟在耕作，我擔任管理人之後
      ，才知道這兩筆土地是黃○○承租的...與黃○○訂的契約內
      容嗣後沒有更改過...三七五租約的內容沒有辦法更改...
      承租人只能是繼承人...我父親過世之後，黃○○來繳租金
      ，我代收...沒有向黃木蓮收過租金」等語（參本院卷318
      -321頁），經核亦難據為上訴人有利之認定。
　　⒌綜觀上情，實難認上訴人對於其所辯：兩造就上開土地，
      達成一般不定期租賃之意思表示合致一節，已盡舉證之責
      。故被上訴人主張：上訴人係無權占有上開土地之事實，
      應堪信為真實。
三、被上訴人提起本件訴訟，並無違誠信原則，亦無權利失效：
　㈠上訴人辯稱：被上訴人在收租數十年後，始提起本件訴訟，
    顯有違誠信原則，有權利失效之適用一節，為被上訴人所否
    認。按權利失效亦係源於誠信原則，係以權利人不行使權利
    ，已達相當之期間，致義務人產生正當信賴，信賴權利人將
    不再行使其權利，並以此作為自己行為之基礎，對義務人之
    行為有加以保護之情形（參最高法院110年度台上字第1330
    號民事判決）。
  ㈡承如前述，上訴人既係無權占用上開土地，被上訴人並無容
    忍義務，況參諸司法院大法官釋字第107號解釋，被上訴人
    之所有權回復請求權，並無民法第125條15年消滅時效之適
    用。故被上訴人訴請上訴人拆屋還地、除去侵害，及返還相
    當於租金之不當得利，應係其正當行使所有權之權利。且被
    上訴人並未有任何使上訴人相信其有長期不欲行使該權利之
    情事，自難認被上訴人提起本件，有違反誠信原則，或已權
    利失效。
四、上訴人無權占有上開土地，所應返還之相當於租金之不當得
　　利，應以該土地之申報地價之百分之5計算為適當： 
  ㈠上訴人辯稱：本件相當於租金之不當得利之計算基準，應以
    原耕地三七五租約之租金為準一節，為被上訴人所否認。按
　　無權占用他人土地，可能獲得相當於租金之利益，為社會通
    常之觀念。而基地租金之數額，除以基地申報地價為基礎外
    ，尚須斟酌基地之位置，工商業繁榮之程度，承租人利用基
    地之經濟價值及所受利益等項，並與鄰地租金相比較，以為
    決定（參最高法院88年度台上字第1894號民事判決）。
　㈡上訴人無權占用之上開土地之地理環境係臨彰化縣○○市○○路1
    段旁，車輛交通往來頻繁，附近多為住家，商業活動並不發
    達。且上訴人無權占有上開土地，係供作其經營資源回收源
    之營利使用，而非供農業耕作使用等情，有原審勘驗測量筆
    錄附於原審卷53頁可參，且為兩造所不爭執（參本院卷301
    、302頁）。故本院經綜斟上情後，認上訴人所得請求之相
    當於租金之不當得利，應按上開土地申報價額百分之5計算
    ，方屬適當。故上訴人就此所辯，核非可取。
五、綜上所述，上訴人既未舉證證明其就上開土地，非屬無權占
    有，則原審依被上訴人之請求，判命上訴人應將坐落上開土
    地如原判決附圖所示之建物、圍牆拆除，雜物除去，並將上
    開土地返還被上訴人，再依上訴人所占用上開土地之申報地
    價之百分之5，計算上訴人應返還被上訴人相當於租金之不
    當得利，而為上訴人敗訴之判決，另依兩造之聲請，各酌定
    相當之擔保金，分別宣告准、免假執行，經核並無違誤。上
    訴意旨指摘原判決有所不當，求予廢棄改判，為無理由，應
    予駁回。惟被上訴人於本院因黃木蓮於上訴後之110年5月20
    日死亡，已就不當得利之請求部分，減縮求為判決：上訴人
    應於繼承黃木蓮遺產範圍內，連帶給付被上訴人18,340元（
    自109年1月1日起，至同年5月19日止，共計140日，140X131
    =18,340），及自109年1月1日起，至清償日止，按週年利率
    百分之5計算之利息，並應自109年5月20日起，至返還原判
    決主文第一項所示土地之日止，按日各給付被上訴人65.5元
    （131/2），經核於法尚無不合。爰判決將原判決主文欄第2
    項部分，更正判決如主文第2項所示。
六、本件事證已臻明確，兩造其餘之攻擊或防禦方法及所用之證
    據，經本院斟酌後，認為均不足以影響本判決之結果，爰不
    逐一論列，附此敘明。
陸、據上論結，本件上訴為無理由，判決如主文。　　　　　
中　　華　　民　　國　　110 　年　　10　　月　　19　　日
                  民事第七庭  審判長法  官  王  銘
                                    法  官  張國華
                                    法  官  唐敏寶
正本係照原本作成。
如不服本判決，須於收受判決送達後20日內向本院提出上訴書狀
，其未表明上訴理由者，應於提出上訴後20日內向本院提出上訴
理由書狀（均須按他造人數附具繕本）。因疫情而遲誤不變期間
，得向法院聲請回復原狀。
上訴時應提出委任律師為訴訟代理人之委任狀。具有民事訴訟法
第466條之1第1項但書或第2項之情形為訴訟代理人者，另應附具
律師及格證書及釋明委任人與受任人有該條項所定關係之釋明文
書影本。如委任律師提起上訴者，應一併繳納上訴審裁判費。
                                    書記官  劉恒宏
中　　華　　民　　國　　110 　年　　10　　月　　19　　日